【裁判字號】    96,重上,575
【裁判日期】    980818
【裁判案由】    確認通行權存在
【裁判全文】
臺灣高等法院民事判決                 96年度重上字第575號
上  訴  人  台灣水泥股份有限公司
法定代理人  丁○○
訴訟代理人  紀亙彥律師
被 上訴 人  祥玉染整企業股份有限公司
法定代理人  戊○○
訴訟代理人  許朝財律師
複 代理 人  張育祺律師
參  加  人  財政部國有財產局
法定代理人  乙○○
訴訟代理人  甲○○
            己○○
複 代理 人  丙○○
            庚○○
上列當事人間確認通行權存在事件，上訴人對於中華民國96年8
月9 日台灣桃園地方法院95年度訴字第1475號第一審判決提起上
訴，本院於98年8月4日言詞辯論終結，判決如下：
    主  文
原判決廢棄。
確認被上訴人就上訴人所有坐落桃園縣蘆竹鄉○○段第390 地號
、第385 地號、第396 地號、第394 地號土地，如附圖三所示編
號A 面積12.75 平方公尺、如編號B 面積18.41 平方公尺、如編
號C 面積29.21 平方公尺、如編號D 面積200.2 平方公尺、如編
號E 面積90.3平方公尺之土地有通行權存在。
上訴人應將上開土地供被上訴人開設道路供通行使用，並不得為
禁止或妨礙被上訴人通行之行為。
第一、二審訴訟費用由被上訴人負擔二分之一，餘由上訴人負擔
。
    事實及理由
一、被上訴人起訴主張：伊所有坐落桃園縣蘆竹鄉○○段373 地
    號土地（下稱系爭373 地號土地），四周為訴外人趙文宗、
    劉文壽所有同段第367 、372 地號土地，上訴人所有同段第
    388 、398 地號土地，及參加人國有財產局所有同段第389
    地號等土地圍繞，與公路無適宜聯絡，不能為通常使用；伊
    曾訴請確認對趙文宗、劉文壽所有上開土地有通行權存在，
    並訴訟告知上訴人，但上訴人未參加訴訟，經法院認定伊舖
    設14.28 公尺便橋連接上訴人業已開闢使用之私設道路對外
    通行，係損害最少之通行方法為由，駁回訴訟確定，爰依民
    法第787 條第1 項、第788 條規定，請求確認對上訴人所有
    同段第396 等地號如附圖一A-H 部分所示面積859.67平方公
    尺之土地有通行權存在、上訴人應將如附圖A-F 所示土地供
    伊開設道路通行，並不得為禁止或妨礙伊通行之行為。
二、上訴人以：系爭373 地號土地，原地目溜，雖經編定為乙種
    工業區用地，但自重劃完成以來，現場仍係棄置多年無人使
    用之池塘；被上訴人從事染整業，不得設廠於乙種工業區內
    ；被上訴人未提出廢溜證明或屯墾及使用計劃，無通行伊所
    有土地之必要；被上訴人另案通行權之訴受敗訴確定，不具
    形成效力，對伊不發生民事訴訟法第63、67條所規定之拘束
    力；如附圖一所示之道路係專供混凝土攪拌車前往混凝土場
    取料之私設道路，非既成道路，如供為被上訴人對外之通行
    道路，將對伊私人土地上所置放之原料保存、混凝土車行進
    路線管理、調度、安全等重大成本支出，非損害伊所有土地
    最小之方法等語，資為抗辯。
三、參加人則以：伊管理同段371 地號之國有土地，係屬溝渠用
    地，不適宜通行；與桃園縣長興路路面有4 至5 公尺的落差
    ，難為適宜之通行；如鋪設道路切割使用，將嚴重減損土地
    之利用價值；伊如提供絕大部份土地供通行，顯亦非損害鄰
    地是小之方法等語，爰輔助被上訴人參加訴訟。
四、原審對被上訴人之請求，判決：(一)確認被上訴人就上訴人所
    有坐落桃園縣蘆竹鄉○○段385 、388 、394 、396 地號土
    地上，如附圖一所示編號D 面積7.12平方公尺、編號E 面積
    10.17 平方公尺、編號F 面積39.96 平方公尺、編號G 面積
    267.60平方公尺、編號H 面積488.86平方公尺之土地有通行
    權存在。(二)上訴人應將前項D 、E 、F 部分所示土地供被上
    訴人開設道路通行，並不得為禁止或妨礙被上訴人通行之行
    為。(三)被上訴人其餘之訴駁回。上訴人不服，提起上訴，聲
    明：(一)原判決不利於上訴人部分廢棄。(二)上廢棄部分，被上
    訴人在第一審之訴駁回。被上訴人則聲明：上訴駁回。
五、兩造不爭執事項（見本院卷第50頁背面-51 頁）：
   (一)系爭373 地號土地，與訴外人趙文宗所有之同段第367 地
     號、劉文壽所有同段第372 地號及上訴人所有同段第388
     地號土地相鄰或為灌溉溝渠相隔。
   (二)被上訴人曾訴請確認系爭373 地號土地對訴外人趙文宗、
     劉文壽所有同段367 、372 地號土地內，寬度8 公尺之土
     地有通行權存在，經原法院以94年度訴字第41號事件，認
     系爭373 地號土地，僅需舖設長度14.28 公尺之便橋，連
     接利用上訴人業已開闢如附圖一編號G 、H 所示之私設道
     路，銜接桃園縣蘆竹鄉○○路對外通行，此係對鄰地損害
     最少之通行方法，無須通行同段367 、372 地號土地為由
     ，駁回被上訴人之訴，並經本院95年度重上字第7 號判決
     駁回被上訴人之上訴確定。
   (三)被上訴人公司設於設址於台北縣樹林市○○路○ 段99巷1
     號，經營「各種布疋染整加工、染色、布疋之買賣進出口
     業務」、「前項有關附屬業務之經營及投資」，目前實際
     營業項目除前揭項目外，並無其他營業項目。
   (四)系爭373 地號土地上有雜草及池塘，經桃園縣政府於64年
     編定使用分區為乙種工業區用地。
六、按土地所有人之通行權，性質上為土地所有人所有權之擴張
    ，與鄰地所有權之限制，土地所有人於具備必要通行權之要
    件後，即有通行周圍地以至公路之權利，不以經由法院判決
    為必要，故當事人就某特定位置、範圍之土地通行權發生爭
    議時，可以起訴請求確認解決，其訴訟性質固屬確認之訴。
    惟當事人就同一土地或數所有人之不同土地，可供通行之損
    害最少之處所及方法有所爭議，起訴請求解決時，此際，其
    訴訟性質即屬形成之訴。查：
  (一)被上訴人起訴之聲明為：「確認其對上訴人所有坐落桃園縣
    蘆竹鄉鄉○○段第385 、388 、394 、396 地號土地，如附
    圖一編號A-H 所示面積859.67平方公尺有通行權存在」，有
    起訴狀、補正狀可證（見原審卷第4 頁、第146 頁）。
  (二)惟：
    1.被上訴人於起訴狀內載明系爭373 號土地係袋地，對外無
      適宜之聯絡，爰「依民法第787 條第1 項規定，請求通行
      周圍地以至公路…如附圖一編號A-H 所示土地至長興路，
      對周圍地之損害最少…」等語（見原審卷第5 頁）。
    2.本院行使闡明權，詢問上訴人以：「上訴人上訴理由係指
      本件無通行之必要？還是爭執通行路段之面積大小」？答
      稱：「沒有通行的必要」（見本院卷第45頁）；被上訴人
      亦稱：「我們認為以原審方案比較合適，被上訴人只要有
      路可走就好」，上訴人亦稱：「（如認本件有通行之必要
      ）我們認為我們所提的方案是最適當，使用面積最小，損
      害最少」（見本院卷第104頁）。
  (三)綜上，被上訴人係起訴請求法院認定系爭373 地號土地，對
    周圍土地是否有通行權及其周圍土地可供通行損害最少之處
    所及方法為何之訴訟，依前揭說明，本件訴之性質應屬形成
    之訴。
七、被上訴人主張系爭373 號土地係袋地，被上訴人對此不爭執
    ，並經本院赴現場勘驗屬實，自堪信為真實。被上訴人主張
    該土地以通行被上訴人所有同段388 等地號如附圖一編號A
    、B 、C 、G 、H 所示土地至公路，為損害鄰地最小之方法
    ，業經另案判決確定，被上訴人受訴訟告知未參加訴訟，應
    受該案判決效力之拘束等語，上訴人則執前詞置辯，兩造爰
    同意依民事訴訟法第270 條之1 第1 項第3 款規定，整理並
    協議簡化爭點如下（見本院卷第127 頁），茲分述之：
  (一)上訴人是否應受本院95年度重上字第7 號事件訴訟告知效力
    之拘束？
    被上訴人主張：本院95年度重上字第7 號確認通行權存在之
    訴，曾對上訴人為訴訟告知，上訴人未聲明參加訴訟，該案
    已認定伊搭設便橋通行上訴人所有如附圖一所示A 、B 、C
    、G、H部分，為損害最小之方法，依民事訴訟法第67條準用
    第63條規定，上訴人應受拘束等語。上訴人則抗辯：該案訴
    訟標的係被上訴人對第三人趙文宗等所有土地之通行權，與
    伊無關，亦與被上訴人得通行伊所有系爭土地無涉，該案無
    形成判決之效力，對伊不生民事訴訟法第67條規定之法效果
    云云。查：
    1.按參加人對於其所輔助之當事人，不得主張本訴訟之裁判
      不當。但參加人因參加時訴訟之程度或因該當事人之行為
      ，不能用攻擊或防禦方法，或當事人因故意或重大過失不
      用參加人所不知之攻擊或防禦方法者，不在此限；受告知
      人不為參加或參加逾時者，視為於得行參加時已參加於訴
      訟，準用第63條之規定，民事訴訟法第63條第1 項、第2
      項、第67條分別定有明文。次按告知訴訟乃當事人一造於
      訴訟繫屬中，將其訴訟告知於因自己敗訴而有法律上利害
      關係之第三人，以促其參加訴訟。所謂有法律上利害之關
      係之第三人，係指本訴訟之裁判效力及於第三人，該第三
      人私法上之地位，因當事人之一造敗訴，而將致受不利益
      ，或本訴訟裁判之效力雖不及於第三人，而第三人私法上
      之地位因當事人之一造敗訴，於法律上或事實上依該裁判
      之內容或執行結果，將致受不利益者而言（最高法院51年
      台上字第3038號判例意旨參照）；又民事訴訟法第58條第
      1 項所稱有法律上利害關係之第三人，係指第三人在私法
      或公法上之法律關係或權利義務，將因其所輔助之當事人
      受敗訴判決有致其直接或間接影響之不利益，倘該當事人
      獲勝訴判決，即可免受不利益之情形而言，且不問其敗訴
      判決之內容為主文之諭示或理由之判斷，祇須其有致該第
      三人受不利益之影響者，均應認其有輔助參加訴訟之利益
      而涵攝在內，以避免裁判歧異及紛爭擴大或顯在化（最高
      法院94年台抗字第1183號裁定意旨參照）。
    2.被上訴人主張：伊以本院95年度重上字第7 號事件，請求
      確認系爭373 地號土地對訴外人趙文宗與劉文壽共有同段
      367 、372 地號土地有通行權存在，曾訴訟告知上訴人，
      但上訴人未聲請參加訴訟等情，業據本院調該案查核明確
      ，堪信為真實。
    3.上訴人雖抗辯：伊非該案訴訟標的法律關係之當事人，非
      該案判決效力所及，被上訴人所為訴訟告知不合法云云。
      惟，上訴人與趙文宗、劉文壽所有之土地均與被上訴人所
      有之系爭土地相鄰，被上訴人起訴請求對趙文宗、劉文壽
      所有前開土地確認有通行權存在。被上訴人如受敗訴判決
      確定，不得請求通行該土地時，上訴人所有土地在法律上
      有提供予被上訴人通行之不利益，依前揭說明，上訴人即
      屬被上訴人於本院95年度重上字第7 號事件受敗訴而有法
      律上利害關係之第三人。參以，該案並認定「系爭367 、
      372 地號土地目前由被上訴人搭設棚網經營溫室農耕蔬菜
      …，如依原判決附圖編號Ｃ所示部分土地開闢道路對外通
      行至長興路，須先拆除被上訴人現設於該部分土地（寬度
      為8 公尺、長度為77.7公尺，面積合計623.66平方公尺）
      內之農耕設備，且系爭367 地號土地亦將因此而遭區分為
      三部分，致被上訴人無法整體利用；系爭373 地號土地另
      與上訴人所有同段394 、396 地號土地相鄰，上訴人已在
      該地號土地內開闢寬約7.2 公尺、長約76.35 公尺（即如
      附圖編號G 、H 所示部分）之私設道路，可供砂石車出入
      通行至公路；系爭373 地號土地與上開私設道路相隔僅有
      一條深約1 公尺之水溝…如舖設14.28 公尺長之便橋，即
      可利用訴外人台泥公司已開闢之上開私設道路對外通行至
      長興路…對周圍地之損害較少」等語（見該案判決第4 頁
      所載理由），益見上訴人確係該案具法律上利害關係之第
      三人，所辯該案訴訟告知不合法云云，非可採信。
    4.綜上，被上訴人於本院95年度重上字第7 號事件中告知訴
      訟，上訴人逾期未聲明參加訴訟，依民事訴訟法第67條規
      定，視為於得行參加時已參加於訴訟，準用同法第63條規
      定，上訴人不得再主張該訴訟之裁判不當。惟此不利益，
      僅限於不得主張「被上訴人對趙文宗、劉文壽所有前開土
      地無通行權」為不當而已。上訴人在該案僅係準用參加人
      之地位，並非民事訴訟法第401 條第1 項所謂之當事人，
      非該確定判決之既判力所能及（最高法院23年度上字第36
      18號判例參照），是被上訴人所有系爭373 號土地對上訴
      人所有之本案土地有無通行權？如何通行方屬損害鄰地最
      少之方式？仍不受該案判決之拘束，併予敘明。
  (二)被上訴人可否請求確認本件通行權存在？
    被上訴人主張：伊所有系爭373 地號土地，業經桃園縣政府
    編定使用分區為乙種工業區用地，因與公路無適宜之聯絡，
    致無從為通常使用，故有提起本件確認通行權之必要，業據
    提出土地登記第2 類謄本、地籍圖、桃園縣政府都市計畫土
    地使用分區證明書、蘆竹地政事務所94年7 月28日蘆地測法
    丈字第017100號土地複丈成果圖為證，並經法院赴現場勘驗
    屬實，並有桃園地政事務所所繪製之複丈成果圖可憑，自堪
    信為真實。惟上訴人抗辯：系爭土地，原地目溜，嗣經編定
    為乙種工業區用地，但現場仍係棄置多年無人使用之池塘，
    被上訴人從事之染整業，不得設置於乙種工業區內，實無通
    行伊所有土地之必要云云。查：
    1.按土地因與公路無適宜之聯絡，致不能為通常使用者，土
      地所有人得通行周圍地以至公路。有通行權人，應於通行
      必要之範圍內，擇其周圍地損害最少之處所及方法為之。
      民法第787 條第1 項前段及第2 項規定甚明。準此，通行
      權人通行範圍應以使土地（袋地）得為「通常使用」為已
      足，不得因通行權人個人特殊用途、或道路是否整齊美觀
      之市容考量，而損及周圍地所有人之利益；然仍應斟酌袋
      地之位置、面積及用途等情況，定其「通常使用」之基本
      必要需求，再擇其周圍地損害最少之處所及方法以供其通
      行，始符袋地通行權之本旨（最高法院97年度台上字第94
      4 號判決意旨參照）。是「袋地」依其位置、面積、用途
      等情況，足以認定不能為通常使用時，土地所有人即有請
      通行之權。
    2.被上訴人所有系爭土地現況為一池塘，固據本院赴現場勘
      驗屬實，但，該土地業經編訂為工業用地，為達成該土地
      編訂為工業用地之用途，被上訴人顯有依據該工業用途為
      「通常使用」之必要，則其請求通行被上訴人所有之土地
      ，應予准許。至於被上訴人從事染整業，可否於系爭土地
      上設立染整廠使用之「個人特殊用途」，則無礙於本件有
      通行必要之認定。是上訴人抗辯被上訴人所有之系爭土地
      現況仍係池塘，被上訴人未提出如何規劃使用該土地之證
      明，且被上訴人從事之染整業，不得設置於系爭土地區域
      內，本件實無通行伊所有土地之必要云云，不足採信。
  (三)通行之道路，何者屬於損害最小的範圍？
    被上訴人主張：如附圖一所示之通行方式，係損害上訴人所
    有土地最小之方法。上訴人則抗辯：如附圖一所示之道路係
    私設道路非既成道路，被上訴人通行該道路，將造成伊管理
    、調度、安全等重大成本支出；如以附圖二所示之方式通行
    ，方屬損害最小的方法。查：
    1.按土地因與公路無適宜之聯絡，致不能為通常使用者，土
      地所有人雖得通行周圍地以至公路，惟應於通行必要之範
      圍內，擇其周圍地損害最少之處所及方法為之，民法第78
      7 條規定甚明。所謂得通行之周圍地，並不以現為道路，
      或係最近之聯絡捷徑為限；且如有多數周圍地可供通行，
      應比較各土地所有人可能受有之損害，擇其損害最少之處
      所通行之（最高法院92年度台上字第1399號判決意旨參照
      ）。再按有通行權人，於必要時，得開設道路，民法第78
      8 條前段定有明文。至有無必要開設道路，開設如何路面
      、寬度之道路，道路應否附設排水溝或其他設施，則應參
      酌相關土地及四周環境現況、目前社會繁榮情形、一般交
      通運輸工具、通行需要地通常使用所必要程度、通行地所
      受損害程度、建築相關法規等事項酌定之（最高法院95年
      度台上字第1718號判決意旨參照）。
    2.次查：
      (1)系爭373 號土地呈東南、西北走向，如附圖一所示其東
        側與訴外人趙文宗、劉文壽所有之372 號、367 號土地
        相鄰，可經由367 地號土地通行至桃園縣蘆竹鄉○○路
        之縣道114 號公路；367 地號旁約略可見一久未通行之
        小徑，此據本院赴現場勘驗之現況如下，有勘驗筆錄及
        現場照片可證（見本院卷第87頁、第-94 頁）。
      (2)系爭373 號土地西側，緊鄰同段第374 地號土地，往西
        經由同段第377 、379 、383 地號土地，可通行至中油
        公司在地下舖設油管通行俗稱「油管路」之產業道路，
        有桃園縣政府97年12月18日府城行字第0970426824號函
        檢附之南崁新市鎮都市計劃細部計劃轉繪圖、土地使用
        分區圖可憑（見本院卷第171-173頁）。
      (3)系爭373 號土地北側緊鄰同段第333 地號土地，往北再
        延伸可至公路，亦有上開桃園縣政府函可證（見本院卷
        第171- 173頁）。
      (4)系爭373 號土地南側鄰被上訴人所有之第389 地號土地
        以及上訴人所有第388 、385 、396 地號土地，南向再
        經同段第398 、399 、414 、416 地號土地可通行至公
        路，亦有上開桃園縣政府函可證（見本院卷第171-173
        頁）。
      (5)上訴人所有同段第396 地號土地向東連接上訴人所有第
        394 號、391 、392 地號，以及中華民國所有第371 地
        號土地，亦可與長興路連接，各土地現況如下，此據本
        院赴現場勘驗屬實，並有勘驗筆錄、現場照片、籍謄本
        可憑（見本院卷第87頁、第90 -94頁、第161-168 頁）
        ：
        第371 、391 、392 、394 號土地均臨桃園縣蘆竹鄉
          ○○路之縣道114 號公路，但地勢高低起伏大，例如
          第371 地號北側土地與長興路路面落差高達3.35公尺
          ，南向連接391 、392 地號土地部分，突有隆起之陡
          坡，高度已接近長興路路面，又有急速下陷之窄小溝
          渠，跨越溝渠後之394地號土地臨長興路部分之地勢
          則為最高點。
        第394 地號土地臨長興路路面的地勢最高度，漸次往
          西往北連接第385 、388 、389 地號，該區○○○○
          ○道、泥沼、陡坡以及雜生之草木，再與系爭373 地
          號上之池塘相連接。
        第394 地號土地連接第396 地號土地部分，有一上訴
          人私設寬約7.2公尺、長約76.35公尺供砂石車進出如
          附圖Ｇ、Ｈ所示之水泥道路，近長興路不遠處，設有
          廠房並有卡車停放，底端則係堆置砂石等原物料之水
          泥廠工作現場。
    3.本院審酌：
      (1)系爭373 地號土地雖經桃園縣政府於64年11月2 日發布
        南崁新市鎮都市計劃變更為乙種工業用地，但細部計劃
        所規劃之道路僅限於區○○○○○道路；由373 地號土
        地「北側」、「西側」、「南側」土地至該週邊道路，
        均不若自「東側」土地通行至長興路較具便利性。
      (2)系爭373 號土地「東側」鄰趙文宗、劉文壽所有之372
        號、367 號土地部分，被上訴人對此部分無通行權，上
        訴人亦受其拘束，詳如前述。則系爭373 地號土地應南
        向取道再向東行，較為便捷。
      (3)被上訴人主張：伊南向通行人上訴人所有如附圖388、
        385、396 號土地後，可利用上訴人396 、394 地號土
        地上如原判決附圖一編號G 、H 所示之私設水泥道路（
        下稱系爭水泥路）通行至公路，此為對上訴人損害最小
        之方法云云。查：
        上訴人所有388 、390 、385 、391 、392 、396 、
          394 地號等土地相互連接一體使用，上訴人於其上設
          置水泥廠工作現場，為方便載運原物料、成品及大型
          車輛進出至東向公路（長興路），私自舖設系爭水泥
          路）通道，上訴人在道路二側四處堆放原物料並任意
          停放卡車等物，如供予被上訴人為工業用途通常使用
          之必要而通行，原屬上訴人獨自使用之區域，將開放
          為被上訴人及不特定之第三人使用之空間，如何築牆
          設籬區分內外之管理問題隨即產生，上訴人提供通行
          之道路面積多，管理費用越高，系爭水泥路二側土地
          供上訴人為整體使用之可能性相對減低。被上訴人利
          用上訴人現有私設道通行，形式上雖稱便利，實質上
          卻將通行所需費用轉嫁由上訴人以支出管理成本之方
          式承擔，且供通使用之面積高達802.42平方公尺，難
          謂係對上訴人所有土地損害最小之方法。
        系爭373 地號土地擬向東通行至公路，應優先利用37
          3 地號本身土地向東通行，如附圖一所示之通行方式
          ，逕由373 地號中段土地即南向通行上訴人所有之38
          8 地號土地，難認其有通行鄰地之必要。況，被上訴
          人南向取道向東通行，未先使用其本身所有之第389
          地號土地，於法亦有未合。
      (4)上訴人抗辯：如附圖二所示之通行方式，上訴人需提供
        通行之面積最小，分割上訴人整體使用土地之面積最小
        云云。查：
        如附圖二所示之通行方法，占用國有第371 地號之土
          地，惟該土地地目「水」，僅能供為溝渠用地，不適
          宜供道路通行。
        第371 、390 、392 地號土地交界處之地勢陡起陡落
          難以通行；第385 、390 、371 、391 等地號相鄰部
          分，混雜水道、泥沼、陡坡以及雜生之草木，如何搭
          橋跨水填土造路，所需工程技術、安全考量、建造費
          用均較附圖一、三所示之通行方法為高，亦非損害鄰
          地最小之方法。
      (5)如附圖三所示之通行方法，先使用系爭373 地號本身土
        地向東通行至地界後，再通行上訴人所有之390、385地
        號土地，取直線最短距離，沿最靠近396、394地號地界
        處土地，再連接系爭水泥路出口通行至長興路，較諸附
        圖一通行方式，上訴人供通行土地可減少430 平方公尺
        ，，分割上訴人整體使用之面積亦小於附圖一所示之面
        積，足認係損害上訴人土地最小之方法。
  (四)按通行權人於必要時，得開設道路，民法第788 條前段定有
    明；次按民法第七百八十七條第一項所定之通行權，其主要
    目的不僅在調和土地所有人間之利害關係，且在充分發揮袋
    地之經濟效用，以促進物盡其用之社會整體利益，是鄰地通
    行權之行使，在土地所有人方面，為其所有權之擴張，而在
    鄰地所有人方面，其所有權則因而受限制（最高法院78年度
    台抗字第355 號判例參照）。本件被上訴人對如附三所示之
    土地有通行權，就該地段現非供道路使用部分，被上訴人主
    張應開設4 米寬之道路供通行，被上訴人對道路寬度不予爭
    執，應准許開設道路如附圖三所示。又，被上訴人既得通行
    該路段，則其請求被上訴人不得為禁止礙其通行之行為，亦
    應准許。
七、綜上所述，被上訴人依民法第787 條第1 項前段及第788 條
    規定，請求確認其就如附圖三所示土地有通行權存在，上訴
    人應提供該土地供開設道路，並不得為禁止妨礙其通行之行
    為，洵屬有據，原審認定如如附圖一所示之通行方案，未斟
    酌先使用被上訴人所有373 地號、389 地號土地，且命上訴
    人提供通行之面積最多，致令上訴人必須支出之管理費用過
    鉅，非對上訴人所有土地損害最小之方法，自有未洽，上訴
    意旨指摘原判決不當，求予廢棄改判，為有理由。自應由本
    院予以廢棄改判如主文第2 、3 項所示。
八、據上論結，本件上訴為有理由，依民事訴訟法第450 條、第
    78條，判決如主文。
中    華    民    國    98    年    8     月    18    日
                    民事第十五庭
                        審判長法  官  林恩山
                              法  官  郭松濤
                              法  官  陳雅玲
正本係照原本作成。
如不服本判決，應於收受送達後20日內向本院提出上訴書狀，其
未表明上訴理由者，應於提出上訴後20日內向本院補提理由書狀
（均須按他造當事人之人數附繕本）上訴時應提出委任律師或具
有律師資格之人之委任狀；委任有律師資格者，另應附具律師資
格證書及釋明委任人與受任人有民事訴訟法第466條之1第1項但
書或第2項（詳附註）所定關係之釋明文書影本。
中    華    民    國    98    年    8     月    18    日
                              書記官  葉國乾
附註：
民事訴訟法第466條之1（第1項、第2項）：
對於第二審判決上訴，上訴人應委任律師為訴訟代理人。但上訴
人或其他法定代理人具有律師資格者，不在此限。
上訴人之配偶、三親等內之血親、二親等內之姻親，或上訴人為
法人、中央或地方機關時，其所屬專任人員具有律師資格並經法
院認為適當者，亦得為第三審訴訟代理人。


司法院資訊處製作；財團法人民間司法改革基金會備份。
